最高法院民事判決　　　　　　　　　　　　　　　　九十三年度台上字第四七四號
　　上　訴　人　乙 ○ ○
　　訴訟代理人　羅 豐 胤律師
　　被 上訴 人　甲○○○
右當事人間請求不動產所有權移轉登記事件，上訴人對於中華民國九十一年六月七日
台灣高等法院第二審判決（九十一年度重上字第一三號），提起上訴，本院判決如左
：
    主  文
原判決廢棄，發回台灣高等法院。
    理  由
本件上訴人主張：坐落基隆市○○區○○段五六七、五六八地號土地及其上建物即建
號三六八號門牌為基隆市○○區○○路一二五號房屋（下稱系爭房地）係伊父顏朝漢
於民國四十七年興建完成登記為其所有，嗣因財務發生困難，乃將經營之三功煤礦股
份有限公司（下稱三功公司）委託其弟顏朝沅經營，而系爭房地遭法院查封拍賣，恐
他人買受，遂向被上訴人借款新台幣四十萬元，委託被上訴人以其名義向法院應買，
並以系爭房地為擔保，向銀行貸款，所得借款償還被上訴人，而顏朝漢以應分得三功
公司之紅利繳納銀行貸款之本息。是顏朝漢與被上訴人間就系爭房地已成立信託契約
關係。顏朝漢於八十七年二月十七日死亡，其全體繼承人書立遺產分割協議書，將系
爭房地歸伊單獨取得，伊乃向被上訴人表示終止信託契約，請求將該房地所有權移轉
登記予伊，被上訴人置之不理等情，爰依終止信託契約後之不當得利法律關係，求為
命被上訴人將系爭房地所有權移轉登記予伊之判決（於原審主張顏朝漢因受破產宣告
，而委託被上訴人標買，顏朝漢與被上訴人間就系爭房地成立委任契約，顏朝漢已死
亡，委任關係已消滅，並依民法第五百四十九條第一項規定，終止委任契約，追加依
終止委任契約後之不當得利法律關係為請求）。
被上訴人則以：伊與顏朝漢間並無信託或委任契約存在，依上訴人主張，顏朝漢係為
脫免債權人查封拍賣而委由伊標買，即無經濟上或社會上之正當利益可言，且系爭房
地現由顏朝漢之子女占有，並無積極信託行為，自不成立信託契約等語，資為抗辯。
原審維持第一審所為上訴人敗訴之判決，駁回其上訴，並駁回其追加之訴，係以：上
訴人主張之事實，固提出彰化商業銀行基隆分行利息收據、被上訴人書寫之催繳單及
信函、本票、存證信函、地價稅納稅單及繳納通知書、繼承系統表、遺產分割協議書
及戶籍謄本等為證，惟查信託法於八十五年一月二十六日公布前，民法雖無關於信託
行為之規定，然因私法上法律行為而成立之法律關係，非以民法有明文規定者為限，
苟法律行為之內容不違反強行規定或公序良俗，即應賦予法律上之效力。實務上認為
信託行為，係指委託人授與受託人超過經濟目的之權利，而僅許可其於經濟目的範圍
內行使權利之法律行為而言。如信託人僅將其財產在名義上移轉於受託人，而有關信
託財產之管理、使用、處分悉仍由信託人自行為之，是為消極信託，除有確實之正當
原因外，通常多屬通謀之虛偽意思表示，極易助長脫法行為之形成，自難認其合法性
。是如委託人並無不得取得特定財產權之法律上限制，但基於純粹分散財產，或逃避
強制執行等目的，遂以受託人名義取得該財產權，惟受託人於成為名義上之財產權人
後，並無任何管理或處分該財產之權限時，此消極信託顯欠缺信託行為成立要件，即
難謂成立信託契約。上訴人既自承係因顏朝漢受破產宣告，為保住祖產即系爭房地，
乃借用被上訴人名義由其向法院應買，標買價金亦係向其借得，證人顏朝沅於第一審
亦證稱系爭房屋乃祖產，為免遭拍賣，伊母親顏陳養叫被上訴人出錢標買等語，是上
訴人之主張縱然屬實，顏朝漢與被上訴人間之合意目的係避免系爭房地遭債權人拍賣
，顯即欠缺信託契約應具備之一定經濟上或社會上之目的。參酌系爭房地迄今仍由上
訴人及其家人使用，為兩造所是認，核與信託契約成立要件不符。又被上訴人以系爭
房地設定抵押權以為借款擔保，非為顏朝漢利益而為，難認顏朝漢與被上訴人間已成
立信託契約關係。次查，上訴人提出五十七年十一月二十七日顏朝漢繳付利息收據上
並無何人繳納利息之字樣；五十八年八月七日被上訴人通知顏朝沅前往繳納銀行利息
及借款換單手續費之單據上亦未記載何筆借款，殊難謂與系爭房地抵押貸款之利息有
關。且三功公司與被上訴人及其夫陳經緯另有金錢往來，縱認三功公司曾代為支付系
爭房地抵押貸款部分利息，亦難認係為支應顏朝漢委任被上訴人購買系爭房地之款項
。又證人顏朝沅於第一審固證稱系爭房屋乃祖產，為免遭拍賣，伊母親顏陳養叫被上
訴人出錢標買，再以系爭房屋貸款以清償被上訴人，並以三功公司分予顏朝漢紅利繳
納本息，系爭房屋稅賦亦均由其代償云云，惟被上訴人之配偶陳經緯與顏朝沅間曾因
債務糾紛，於八十年間對之提起刑事自訴，自難期顏朝沅無偏頗之虞，其證言即難予
採信。證人即被上訴人之妹蔡顏瑞琛、顏瑞草之證言，亦不能為顏朝漢曾委任被上訴
人標買之認定。再者，上訴人提出之三功公司五十七年九月三十日所製作之會計帳明
細固記載有「『朝漢』房屋尚欠利息」、「『基隆分行』四十萬元利息」、「『朝漢
』房屋『清蓮』補利息差額」等字樣，然三功公司縱曾代為支付借款部分利息，被上
訴人之夫與三功公司間既有金錢債務往來，且無代顏朝漢清償之記載，要不足證明三
功公司確係代顏朝漢支付系爭房地抵押貸款之利息。至上訴人持有陳經緯向銀行借款
所簽發之本票及代繳稅款單據，尚不足據此認顏朝漢確與被上訴人間有委任關係。上
訴人復未舉證證明其所持稅款單據上之稅金確為其父所繳納。又自八十三年以來，系
爭房地稅賦已由被上訴人繳交，有房屋稅、地價稅轉帳繳納證明各七份可憑，尚難以
上訴人持有稅款單據即認顏朝漢有委託之行為。此外，上訴人復未能舉證以實其說，
其主張顏朝漢與被上訴人間就系爭房地有委任關係，亦不足採。從而，上訴人依終止
信託契約及委任契約後之不當得利法律關係，請求被上訴人將系爭房地所有權移轉登
記予伊，洵屬無據，均不應准許等詞，為其判斷之基礎。
查審判長因定訴訟關係所應行使之闡明權，同時並為其義務，如其對於訴訟關係未盡
此項必要之處置，違背闡明之義務者，該訴訟程序即有重大瑕疵，基此所為之判決，
自屬違背法令（本院四十三年台上字第一二號判例參照）。本件上訴人對於系爭房地
之所以登記為被上訴人名義，前後不一其詞，雖稱係其父顏朝漢與被上訴人間有信託
契約關係；或稱：係委任契約關係；然於事實審一再主張系爭房地係向被上訴人借款
及借名標買，……，是本件標買主觀上為保住祖產，金額係經訴外人即上訴人祖母顏
陳養及叔叔顏朝沅協助，部分以三功公司應給予顏朝漢之紅利，及部分由三功公司贈
與支應，並無何不法或脫法之行為云云（見一審卷三九０、三九一頁、原審卷一０四
頁），似主張其父顏朝漢與被上訴人間就系爭房地係借名登記契約關係。上訴人是否
一併以終止借名登記契約後之不當得利之法律關係為本件之請求，有欠明瞭。原審審
判長未予闡明，即有未合。又原審一方面採信證人顏朝沅於第一審證稱系爭房屋乃祖
產，為免遭拍賣，伊母親顏陳養叫被上訴人出錢標買等語，認定縱上訴人之主張屬實
，顏朝漢與被上訴人間之合意目的係避免系爭房地遭債權人拍賣，顯即欠缺信託契約
應具備之一定經濟上或社會上之目的（見原判決第九頁第十六行至第十頁第四行）。
另方面又謂證人顏朝沅於第一審證稱系爭房屋乃祖產，為免遭拍賣，伊母親顏陳養叫
被上訴人出錢標買，再以系爭房屋貸款以清償被上訴人，並以三功公司分予顏朝漢紅
利繳納本息云云，惟顏朝沅與被上訴人之配偶陳經緯間曾因債務糾紛，經陳經緯於八
十年間對之提起刑事自訴，自難期顏朝沅之證詞無偏頗之虞，其證言即難予採信（見
原判決第十一頁第十八行至第十二頁第七行），其理由殊有矛盾。其次，原審既認定
上訴人持有五十七年十一月二十七日顏朝漢繳付利息收據及陳經緯（即被上訴人之夫
）向銀行借款所簽發之本票，且上訴人持有五十八年八月七日被上訴人通知顏朝沅前
往繳納銀行利息及借款換單手續費之單據上載明「關於代繳利息如下：……以上款項
希望你設法存入彰銀基隆分行……」等字樣，則上開收據及單據所載內容是否係系爭
房地向銀行貸款之本息非不能向彰化商業銀行基隆分行查證？原審僅憑上開文件未載
明何人繳息或何筆借款，遽認系爭房地向銀行抵押貸款之本息非上訴人之父顏朝漢所
繳付，為不利於上訴人之判斷，亦嫌速斷。上訴論旨，指摘原判決不當，求予廢棄，
非無理由。
據上論結，本件上訴為有理由，依民事訴訟法第四百七十七條第一項、第四百七十八
條第二項，判決如主文。
中　　　華　　　民　　　國　　九十三　　年　　　三　　　月　　 十一 　　日
                              最高法院民事第二庭
                                  審判長法官  曾　桂　香
                                        法官  劉　延　村
                                        法官  劉　福　聲
                                        法官  黃　秀　得
                                        法官  顏　南　全
      右正本證明與原本無異
 　　　　　                              　　　書  記  官
中　　　華　　　民　　　國　　九十三　　年　　　三　　　月　　二十三　　日
                                                                        Ｋ
